【裁判字號】    98,訴,217
【裁判日期】    980525
【裁判案由】    所有權移轉登記
【裁判全文】
臺灣彰化地方法院民事判決  98年度訴字第217號
原      告  甲○○
                        63號.
訴訟代理人  丁○○
                        63號.
訴訟代理人  尤雯雯律師
被      告  乙○○
                        4號
被      告  丙○○
上二人共同
訴訟代理人  林政德律師
上列當事人間請求所有權移轉登記事件，本院於民國98年5月11
日言詞辯論終結，茲判決如下：
    主  文
被告乙○○應於原告給付新台幣伍拾萬元時，將其所有坐落彰化
縣彰化市○○○段渡船頭小段第三一０地號、地目田、面積一八
二八平方公尺土地所有權應有部分六分之一，移轉登記與原告。
被告丙○○應於原告給付新台幣伍拾萬元時，將其所有坐落彰化
縣彰化市○○○段渡船頭小段第三一０地號、地目田、面積一八
二八平方公尺土地所有權應有部分六分之一，移轉登記與原告。
訴訟費用新台幣壹萬玖仟柒佰壹拾壹元由被告共同負擔。
本判決第一項於原告以新臺幣參拾壹萬伍仟元為被告乙○○供擔
保後得，假執行；但被告乙○○如以新臺幣玖拾肆萬肆仟肆佰陸
拾捌元為原告預供擔保後，得免為假執行。
本判決第二項於原告以新臺幣參拾壹萬伍仟元為被告丙○○供擔
保後，得假執行；但被告丙○○如以新臺幣玖拾肆萬肆仟肆佰陸
拾捌元為原告預供擔保後，得免為假執行。
    事實及理由
一、原告起訴主張：
(一)、查坐落彰化縣彰化市○○○段渡船頭小段310地號、地目田
    、面積1,828平方公尺土地（下稱系爭土地）原為兩造之母
    楊賴盡所有，嗣因楊賴盡不幸於民國95年11月28日去世，依
    法即由兩造繼承其遺產。據此，原告乃於96年6月1日分別與
    被告乙○○、丙○○簽定土地買賣契約（下稱系爭二份契約
    ），約定由原告向被告等購買其所有系爭土地所有權應有部
    分各6分之1，並約定雙方同意在完成繼承（母親遺產）登記
    且（遺產）分割完成後，以買賣價金各為新台幣（下同）50
    萬元賣與原告。嗣系爭土地先於96年8月3日辦理繼承登記，
    後於97年8月27日經鈞院以97年度家訴字第25號民事判決遺
    產分割確定，並於97年9月4日向彰化縣彰化市地政事務所辦
    妥分割登記，詎被告等二人遲遲不願依系爭二份契約之內容
    ，履行出賣其所有系爭土地應有部分6分之1之權利予原告，
    迭經原告發函催告，被告均置若罔聞，甚至對原告聲請調解
    之通知，亦均不到場協調。為此，原告不得已乃提出本件訴
    訟，請求其等履行系爭契約。
(二)、按稱買賣者，謂當事人約定一方移轉財產權於他方，他方支
    付價金之契約。當事人就標的物及其價金互相同意時，買賣
    契約即為成立，民法第345條定有明文。經查：系爭二份契
    約以系爭土地應有部分各6分之1為買賣標的物，買賣價金各
    為50萬元，業如前述，復經兩造在系爭二份契約上分別簽名
    、用印，表示同意之意旨，兩造間已成立買賣契約，且兩造
    所簽訂之上揭契約書明確載明：「雙方同意在完成繼承登記
    且分割完成後，同意以伍拾萬元整賣給甲○○。如須法院強
    制分割願配合。如有違約事，違約的一方願負賠償20萬元整
    。以上契約雙方同意各無反悔，恐口無憑，訂立貳份各執乙
    份存照」。準此，系爭土地應有部分移轉登記之條件已於其
    等分別登記取得應有部分所有權之日即97年9月4日即已完成
    ，從而，原告基於民法第348條第1項規定，即本於買賣契約
    之法律關係，請求被告等分別將其所有系爭土地應有部分6
    分之1移轉登記與原告，即屬有據等語。並聲明：除供擔保
    金額外，餘如主文所示。
(三)、對被告答辯之陳述：
１、按當事人基於契約自由原則，於不違反強制規定及公序良俗
    之範圍內，既得自由訂定各種不同內容之契約，則即使物之
    使用價值，除違反強制規定及公序良俗外，自亦得為買賣之
    標的（最高法院92年度台上字第510號判決要旨參照）。準
    此，本件兩造間就系爭土地，既由原告甲○○於96年6月1日
    分別與被告乙○○、丙○○合意簽定土地買賣契約書，約定
    由原告各以50 萬元向被告等購買其所有系爭土地應有部分
    各6分之1之所有權，基於契約自由原則，被告等二人在原告
    分別給付其等50萬元買賣價金之同時，即負有移轉系爭土地
    應有部分所有權予原告之義務，殊不能以系爭土地應有部分
    6分之1之土地公告現值為944,467元，即認本件兩造所簽訂
    之土地買賣契約有何無效之情形，而棄兩造之契約合意於不
    顧。
２、兩造之所以簽立系爭買賣契約書，以各50萬元之買賣價將分
    別向被告二人購買其所繼承之應有部分。係因兩造所繼承之
    系爭土地之地形為「L」型，被告二人認為一旦分割成6等分
    ，每人所分得的部分因狹長、細窄，不好利用，且二人亦不
    擅農事，其中乙○○因居住高雄市，亦無法使用所繼承之土
    地。兼之當時欲辦理遺產分割登記，將公同共有變更登記為
    分別共有時，兩造之大姊楊美雲堅持不願交付印鑑證明及印
    鑑章，以致遲遲無法辦理遺產分割登記。當時被告二人覺得
    遲遲無法辦理遺產分割登記，就本件土地之處分若處處皆須
    經公同共有之6人全體同意，其深覺煩擾不堪。且原告為長
    子，自認有保護自家產業不外流之義務，因而與被告二人溝
    通後，所有無法排除之事項均由原告來排除及處理，被告二
    人方同意以50萬元出售予原告。據此，兩造乃委由證人李秋
    絹撰寫土地買賣契約書，約定俟母親楊賴盡所遺之系爭土地
    辦理遺產分割登記完畢後，即由原告各以50萬元向被告等購
    買其所有系爭土地應有部分各6分之1之所有權，上開買賣條
    件並經兩造於確認買賣條件無誤後，分別合意簽訂契約，惟
    辦理遺產分割登記及移轉登記之過程及各種費用被告二人皆
    不負擔，由原告出面負責處理，因而被告二人才於96年5、6
    月間將其身分證影本、印鑑證明皆交由原告辦理，否則原告
    如何取得被告二人之上述身份資料。茲原告因楊美雲不願配
    合辦理遺產分割登記，原告才徵得兩造父親同意，以父親楊
    水根為原告向鈞院提起分割遺產之訴，並經由鈞院以97年度
    家訴字第25號判決確定在案。至此，兩造父親及所有兄弟姊
    妹才能持判決書與確定證明書至地政機關辦理分別共有登記
    。原告並未以巧取豪奪或任何有失衡平的方式與之簽約，反
    倒是被告二人於原告解決排除所有障礙後，令之登記為分別
    共有後，其可以自由處分時，卻反悔欲將其所取得之應有部
    分以高價出售他人，有失誠信原則。因此兩造買賣契約簽訂
    過程，原告並無任何不法，若被告二人於簽約之時認為買賣
    價格過低亦可不於契約上簽名，顯見本件確實係被告二於原
    告將所有棘手問題皆處理完畢竟反悔不願履行當時所簽定之
    買賣契約，反以其受原告詐騙為由拒絕履行。
３、次按被詐欺而為意思表示者，依民法第92條第1項之規定，
    表意人固得撤銷其意思表示，惟主張被詐欺而為表示之當事
    人，應就此項事實負舉證之責任（最高法院44年台上字第75
    號判例要旨參照）。所謂詐欺，係指欲使相對人陷於錯誤，
    故意示以不實之事，令其因錯誤而為意思表示者而言（最高
    法院56年台上字第3380號判例要旨併參）。經查，本件被告
    乙○○、丙○○二人對於兩造有分別簽訂土地買賣契約書並
    不爭執，惟抗辯因土地移轉價金如低於公告現值，將被稅務
    機關認定為贈與，以致其陷於錯誤，並以其應有部分各6分
    之1公告現值為944,466元，遠高於原告載明於契約書上之價
    金50萬元，市價更不止如此，被告始發現被詐欺云云。對於
    被告主張其等係因原告詐欺致其等陷於錯誤而簽訂本件土地
    買賣契約書乙節，原告鄭重否認。蓋兩造所分別簽訂之土地
    買賣契約書上，明確載明兩造之權利義務、買賣土地之價金
    與違約之處罰，並經雙方同意各無反悔後簽訂，業如前述。
    則原告何來施用詐術，而故意以不實之事項使被告等陷於錯
    誤？從而，被告等既未舉證原告有何施用詐術致使其為錯誤
    意思表示，即難認其主張為真實。
４、況按因被詐欺或被脅迫而為意思表示者，表意人得撤銷其意
    思表示。但詐欺係由第三人所為者，以相對人明知其事實或
    可得而知者為限，始得撤銷之。前條之撤銷，應於發見詐欺
    或脅迫終止後，一年內為之，民法第92條、第93條本文分別
    設有規定。準此，被告等以其簽訂系爭土地買賣契約係受原
    告詐欺所為，而以98年3月23日之答辯狀送達為撤銷之意思
    表示，且兩造係於96年6月1日即分別簽訂系爭二份契約，而
    當時契約內已明確載明土地買賣價金為50萬元，設若果有詐
    欺情事（原告否認，事實上並無任何詐欺可言），在當時早
    就能夠發現，被告亦應於1年內為撤銷之意思表示，因此被
    告等遲至98年3月23日所提出之答辯狀始主張依民法第92條
    規定撤銷出賣系爭土地應有部分予原告之意思表示，顯然已
    逾民法第92條所定之期間。故其主張撤銷被詐欺之意思表示
    ，非但無理，且已逾除斥期間，自非可採。
二、被告等則以：
(一)、系爭土地面積1,828平方公尺，被告二人各因繼承取得應有
    部分6分之1，如土地登記謄本所載。於96年6月1日，原告製
    作土地買賣契約書記載被告同意將所繼承之應有部分在分割
    完成後，以50萬元出賣給原告，要求被告簽名其上。因土地
    移轉價金如低於公告現值，將被稅務機關認定為贈與，以致
    被告陷於錯誤，以為價金50萬元應不低於公告現值，而簽名
    其上，此契約書為原告所製作即可證明。惟原告起訴所附土
    地登記謄本載明系爭土地公告現值每平方公尺3,100元，則
    被告各應有部分6分之1公告土地現值為944,466元，遠高於
    原告所載明於契約書上之價金50萬元，市價更不止如此，被
    告始發見被詐欺，前已以98年3月23日答辯狀之送達，依民
    法第92條撤銷出賣系爭土地應有部分與原告之意思表示。按
    兩造間之買賣行為既經撤銷而自始無效，原告請求履行契約
    ，即無理由。
(二)、原告所提出被告之身份證影本及印鑑證明係提供辦理遺產繼
    承登記，而非供作被告出賣土地之用途，此由其上所載核發
    日期，並非在96年6月1日簽訂土地買賣契約之後，即可明瞭
    。另依原告98年5月4日陳報狀第一點所載：「兩造之大姊楊
    美雲堅持不願交付印鑑證明及印鑑章，以致遲遲無法辦理遺
    產分割登記」，亦可證明上述文件並非被告為出賣土地而交
    付。又原告主張「被告二人覺得遲遲無法辦理遺產分割，處
    分須經全體共有人同意，深覺煩擾不堪」，「被告二人因土
    地應有部分，本即不得以公告現值或市價計算其價值」一節
    ，全非事實，亦不符常理。按兩造間既無贈與及受贈之意思
    ，則被告不可能甘願將系爭土地應有部分以低於公告現值甚
    多之價額出賣與原告，而遭受課徵贈與稅之損失。且原告稱
    應有部分不得以公告現值計算其價值，買賣價金比已分割取
    得或整筆土地價格要低，可見原告在製作買賣契約書填寫價
    金50萬元時，已知比公告現值要低，卻未告知被告，其利用
    被告不知情而簽訂買賣契約，自屬詐欺買賣。又買賣價金以
    低於公告現值顯不相當之金額移轉不動產，依遺產贈與稅法
    第2條第2款規定視同贈與，故縱使不成立詐欺亦屬兩造意思
    表示不一致。
(三)、退一步言，縱認兩造買賣契約有效，但系爭土地應有部分6
    分之1公告現值為944,466元，經1年餘，原告要求以50萬元
    完成買賣契約，則顯失公平。且契約書既記載在分割完成後
    ，被告才同意出賣給原告，另記載：「如須法院強制分割願
    配合」，顯係指共有物之分割，而非遺產分割，則在土地分
    割登記完成前，原告並無請求被告出賣土地之權利，被告亦
    無任何違約情事。何況買賣係雙務契約，原告並未為價金之
    對待給付，則被告拒絕自己之給付，依民法第264條同時履
    行抗辯之規定，應不構成違約。並聲明：(1)、原告之訴及其
    假執行之聲請均駁回。(2)、如有不利被告之判決，准供擔保
    免於假執行。
三、法院之判斷：
(一)、本件原告主張其曾於96年6月1日分別與被告乙○○、丙○○
    訂定系爭土地買賣契約，約定：「因繼承母親遺產（310地
    號）6分之1份約0.3分田地，雙方同意在完成繼承登記且分
    割完成後，同意以伍拾萬元整賣給甲○○。如須法院強制分
    割願配合。如有違約事，違約的一方願負賠償20萬元整。以
    上契約雙方同意各無反悔，恐口無憑，訂立貳份各執乙份存
    照」，雙方並於上開買賣契約書上簽名及蓋章之事實，業據
    其提出土地買賣契約書影本二份為證，並為被告乙○○、丙○○所自認，原告此部分之主張堪認真正。
(二)、被告等雖辯稱：系爭土地買賣契約上另記載：「如須法院強
    制分割願配合」，顯係指共有物之分割，而非遺產分割，則
    在土地分割登記完成前，原告並無請求被告出賣土地之權利
    ；再者，原告明知被告等將其繼承系爭土地應有部份以50萬
    元出賣是低於公告現值，原告應予告知而未告知，被告等不
    知情而簽訂系爭買賣契約，故認被告等有受詐欺；又買賣價
    金以低於公告現值顯不相當之金額移轉不動產，依遺產贈與
    稅法第2條第2款規定視同贈與，故縱使不成立詐欺亦屬兩造
    意思表示不一致云云。惟查：
１、兩造既對被繼承人楊賴盡之遺產互相意思表示一致而達成上
    述買賣系爭土地應有部分6分之1之協議，並於其上分別簽名
    及蓋章，該買賣協議即對兩造產生拘束力，兩造應依該協議
    內容履行。至上揭契約書另約定須：「雙方同意在完成繼承
    登記且分割完成後，同意以伍拾萬元整賣給甲○○。如須法
    院強制分割願配合」，係指以在完成繼承（楊賴盡遺產）登
    記且（遺產）分割完成後為該契約之停止條件。而系爭土地
    已於96年8月3日辦理繼承登記，嗣於97年8月27日再經本院
    以97年度家訴字第25號民事判決遺產分割確定，並於97年9
    月4日向彰化縣彰化市地政事務所辦妥分割登記，有系爭土
    地之土地登記第二類謄本乙份、上開判決書及確定證明書各
    乙份附卷可稽，應認為系爭二份契約業因停止條件成就而發
    生效力。是被告等辯稱：系爭二份契約上所稱分割完成，係
    指共有物之分割，而非遺產分割，則在土地分割登記完成前
    ，原告並無請求被告出賣土地之權利云云，洵無足採。
２、按當事人主張有利於己之事實者，就其事實有舉證責任，民
    事訴訟法第277條前段定有明文；又被詐欺而為意思表示者
    ，依民法第92條第1項之規定，表意人固得撤銷其意思表示
    ，惟主張被詐欺而為表示之當事人，應就此項事實負舉證之
    責任，有最高法院44年台上字第75號判例可資參照。是本件
    被告等既主張依民法第92條第1項之規定，撤銷其所為意思
    表示，即應就原告如何欲被告等陷於錯誤，故意示以不實之
    事，令其因錯誤而為意思表示，負舉證之責任。再者，民法
    第92條第1項所謂詐欺，雖不以積極之欺罔行為為限，然單
    純之緘默，除法律上、契約上或交易上之習慣上就某事項負
    有告知之義務者外，其緘默並無違法性，即與本條項所謂之
    詐欺不合，且消極不作為施用詐術之行為，與單純之沉默不
    同，仍須有消極的隱匿、掩飾事實之行為，而故意不為告知
    ，始構成所稱之消極詐欺行為。查，系爭二份契約已明確載
    明兩造之權利義務、買賣之標的物、價金與違約之處罰，並
    經雙方同意各無反悔後簽訂，該契約內容並無隻字片語提及
    原告負有應告知被告等系爭土地訂約當時之公告現值之義務
    ，且被告等復未舉證證明原告另依法律或交易上之習慣就上
    開事項負有告知之義務，是被告等主張原告有消極詐欺行為
    乙節，即無可採。此外，被告等亦未舉出任何證據證明原告
    有何故意以消極不實之欺瞞行為致伊二人為錯誤之意思表示
    ，而簽立系爭土地買賣契約，被告等依民法第92條之規定主
    張伊等業以答辯狀繕本之送達為撤銷被詐欺之意思表示云云
    ，即無理由。
３、次按當事人互相意思一致者，無論其為明示或默示，契約即
    為成立，民法第153條第1項訂有明文。是當事人間如已就買
    賣契約必要之點即標的物及價金之意思表示一致，而訂立不
    動產買賣契約書，其買賣契約即為成立。又所謂當事人互相
    表示意思不一致係指承諾之內容與要約之內容不一致之謂；
    至表意人於其意思形成過程中，對於其決定為某特定內容意
    思表示具有重要性之事實認識不正確之動機錯誤，不視為錯
    誤，亦非意思表示不一致。查，兩造既已就一方移轉財產權
    於他方，他方支付價金之買賣契約之必要之點達成合意，而
    訂立系爭二份契約書，其買賣契約即為成立，並無所謂一方
    係以買賣之要約，他方係以贈與為承諾之意思表示不一致之
    情形，況被告等所稱依照遺產及贈與稅法第5條第2款：「以
    顯著不相當之代價，讓與財產、免除或承擔債務者，其差額
    部分」將視同贈與乙節，乃係指稽徵機關計算稅金之方法，
    就差額部分改課贈與稅，旨在防止財產所有人變相以非贈與
    之型態移轉財產規避贈與稅之課徵，並非據以變更當事人間
    所訂買賣契約之本質，亦與意思表示不一致無涉。是被告等
    另辯稱：土地買賣如低於公告價值應視為贈與，當時被告並
    沒有贈與的意思，原告也沒有受贈的意思，意思表示不一致
    ，契約不成立云云，即屬無據，不可採信。
４、末按因契約互負債務者，於他方當事人未為對待給付前，得
    拒絕自己之給付，民法第264條第1項前段定有明文。查，兩
    造間系爭土地之買賣契約，既有效存在，原告即負有給付價
    金之義務，被告等則負移轉如主文第一、二項所示應有部分
    之義務，是原告尚未為對待給付前，被告等主張同時履行抗
    辯，拒絕自己之給付，於法自屬有據。從而，原告請求被告
    等履行契約，於原告各給付50萬元與被告乙○○、丙○○之
    同時，被告乙○○、丙○○應將其所有如主文第一、二項所
    示應有部分移轉登記與原告，即有理由，應與准許。
(三)、兩造均陳明願供擔保聲請宣告假執行或免為假執行，經核於
    法均無不合，爰分別酌定相當擔保金額宣告之。
(四)、本件事證已臻明確，兩造其餘之攻擊或防禦方法及事證，經
    本院詳加審酌後，核與本件判決結果不生影響，爰不逐一論
    列。又系爭二份契約既經兩造自認係其所簽訂，則原告另聲
    請傳喚證人李秋絹以證明系爭二份契約係其等合意簽訂乙節
    ，經核即無必要，附此敘明。
五、本件系爭土地應有部分6分之1之公告現值為944,467元，兩
    筆合計為1,888,934元，故本件訴訟標的之價額核定為1,888
    ,934 元，應繳訴訟費用19,711元，是併確定本件訴訟費用
    額為19,711元。
六、結論：原告之訴為有理由，並依民事訴訟法第78條、第85
    條第1項前段、第390條第2項、第392第2項，判決如主文。
中    華    民    國    98    年    5     月    25    日
                  民事第一庭    法  官  康弼周
以上正本係照原本作成。
如對判決上訴，應於判決送達後20日內向本院提出上訴狀。
中    華    民    國    98    年    5    月     26    日
                                書記官  林文斌


司法院資訊處製作；財團法人民間司法改革基金會備份。
